臺灣高雄地方法院刑事判決　　　　　　　　　　　　　九十年度訴字第二八八二號
　　公　訴　人　臺灣高雄地方法院檢察署檢察官
　　被　　　告　乙○○
右列被告因偽造文書等案件，經檢察官提起公訴（九十年度調偵字第一九三號），本
院判決如左：
    主  文
乙○○行使偽造私文書，足以生損害於公眾及他人，處有期徒刑拾月。
偽造之「潘清源」印章壹枚及土地抵押權設定契約書及土地登記申請書上之署押貳枚
、印文肆枚，均沒收。
    事  實
一、乙○○意圖為自己不法之所有，於民國八十八年八月中旬某日，在高雄縣六龜鄉
    中興村中庄二四六之一號，向甲○○佯稱願意以土地設定抵押為擔保，借款新台
    幣（下同）三十萬元以作生意周轉之用，並於同年月下旬某日，於高雄縣六龜鄉
    中興村尾庄八七號，竊取其父親潘清源所有座落高雄縣六龜鄉○○段一０三六號
    之土地所有權狀及印鑑證明一紙（親屬竊盜部分未據告訴），供甲○○查核，使
    甲○○信以為真而陷於錯誤，於同年九月七日，在其上揭住處將現金三十萬元交
    付乙○○，並委託李慧純至乙○○位於高雄縣六龜鄉中興村中庄五四號之住處，
    代其處理設定土地抵押權等相關事宜，乙○○竟基於行使偽造私文書之接續犯意
    ，於土地抵押權設定契約書及土地登記申請書（以下簡稱「契約書及申請書」）
    上，偽造「潘清源」之署押二次，同時將其於不詳時間、地點，委託不知情之刻
    印店老板所代刻之「潘清源」印鑑章，交由不知情之李慧純蓋印四枚於上，以作
    為潘清源同意設定抵押權之意思，而偽造其上有「潘清源」名義署押及印文之上
    開契約書及申請書，並將之交給李慧純，以供申請土地抵押權設定之用，足生損
    害於潘清源及地政管理之正確性。嗣甲○○委託李慧純、王文星於八十八年十月
    向地政機關提出申請時，因提出之土地所有權狀業已於八十八年八月二十五日經
    潘清源申報遺失，致使其申請遭駁回，甲○○始知受騙。
二、案經甲○○訴由台灣高雄地方法院檢察署檢察官偵查起訴。
    理  由
一、訊據被告乙○○固坦承於右揭時、地向告訴人甲○○借貸三十萬元，及拿取其父
    潘清源所有之右述土地所有權狀，以供告訴人設定抵押權一事，惟否認有何詐欺
    及偽造文書之犯行，辯稱：我並沒有詐欺告訴人，我是拿所有權狀向告訴人借錢
    ，而所有權狀是我父親拿給我的，我也未將印鑑證明、印鑑章等物交與告訴人或
    證人王文星、李慧純，且我向告訴人借錢時，亦曾請王文星辦理另一筆房屋所有
    權狀之事宜，因此有將戶籍謄本、印鑑證明等資料交與王文星等語。經查：
（一）被告於右揭時、地以設定土地抵押權為擔保，向告訴人借款三十萬元，並以其
      父潘清源所有之前述土地所有權狀供告訴人查核，告訴人遂交付三十萬與被告
      等情，業據被告於偵、審中所自承，核與告訴人所指情節相符，並有被告開立
      金額為三十萬元、票號為三九三六五五號之本票及借據各一紙附卷可稽，此部
      事實堪以認定。被告雖辯以：我是拿所有權狀向告訴人借錢，該所有權狀是我
      父親拿給我的云云；然查，偵查中之另一被告即被告之父潘清源（業經不起訴
      處分）於偵查中稱：「（問：權狀是你發現不見，或是你拿給乙○○？）是我
      發現不見的，乙○○沒有跟我講」、「我在整理時，發現權狀遺失，才去報遺
      失，乙○○沒有跟我說設定抵押的事」等語（見九十年調偵字第一九三號偵查
      卷第十五頁、第三十二頁），且被告未經其父潘清源同意，私自將前開土地所
      有權狀取走，致潘清源誤以為所有權狀遺失，而於八十八年八月二十五日以此
      為由向地政機關申請補發，有高雄縣美濃地政事務所八八美地一次第五五九六
      號函影本、高雄縣美濃地政事務所八八美地一字第五五九六號公告影本、土地
      登記申請書影本、權利書狀滅失切結書影本在卷足憑，參諸被告向告訴人借貸
      及收受現金，均係由被告本人與告訴人交涉，潘清源並未參與其中，而所有權
      狀雖為潘清源所有，且被告未與潘清源同住一處，然而二人既為父子關係，則
      被告進入潘清源之住處拿取其土地所有權狀當非難事，是被告辯以是潘清源將
      權狀拿給他的云云，顯不可採。按刑法第三百三十九條第一項詐欺罪之成立，
      以意圖為自己或第三人不法所有，以詐術使人將本人或第三人之物交付為要件
      ，所謂以詐術使人交付，必須被詐欺人因其詐術而陷於錯誤，最高法院四十六
      年台上字第二六０號著有判例可資參照。本件被告之父潘清源既對於權狀已遭
      被告拿走之事渾然不知，則不可能同意被告將土地設定抵押權，以作為被告向
      告訴人借貸三十萬元之擔保；被告向告訴人借款時，佯稱願意提供土地提供擔
      保，且以潘清源所有之土地所有權狀供告訴人查核，顯是欲使告訴人誤以為被
      告之父業已同意被告以此土地設定抵押權作為擔保，以此詐騙手法使告訴人陷
      於錯誤，而交付現金三十萬元與被告。又被告雖辯以：我是拿所有權狀向告訴
      人借錢，並沒有詐欺之意圖云云，然告訴人係因被告願意提供土地設定抵押權
      為擔保，才同意借錢給被告，且被告至今尚未將三十萬元返還於告訴人，是被
      告雖與告訴人訂有借貸契約，且另開立本票為擔保，然被告當時已具備為自己
      不法所有之意圖，至為灼然。從而，被告主觀上既有為自己不法所有之意圖，
      客觀上並施用詐術使告訴人因而陷於錯誤，遂詐得現金三十萬元，被告辯解實
      不足採信，本件事證明確，被告詐欺犯行洵堪認定。
（二）被告另否認有偽刻其父潘清源之印鑑章及偽簽「潘清源」名義之署押或蓋印於
      右開契約書及申請書上，並辯以其向告訴人借錢時，亦曾請證人王文星辦理另
      一筆房屋所有權狀之事宜，因此有將戶籍謄本、印鑑證明等資料交與證人王文
      星等語。然查，證人即告訴人委託辦理設定抵押權事宜之李慧純於偵查中證稱
      ：「權狀是交給我母親的，他（乙○○）只有交給我戶籍謄本及印鑑證明，印
      鑑章及簽名是我拿到乙○○他家請他簽名的，他簽潘清源的名字及他的名字，
      他才把潘清源及他的印章交給我蓋申請書」等語（見偵查卷第四十面背面），
      另證人王文星於偵查中亦證稱：「一件是辦房屋的保存登記，此部分不需印鑑
      證明及土地所有權狀，而這些資料都是當事人親自交給我們的，另一件是抵押
      權設定」等語（見偵查卷第四十一頁正面）。且被告蓋於右開契約書及申請書
      上之「潘清源」印文，經送法務部調查局鑑定，與潘清源本人提出之印鑑章所
      蓋印文並不相同，此有該局九十年九月十九日（九０）陸（二）字第九０００
      六０五三七號鑑定通知書一份可佐；另潘清源於偵查中亦表示他並未在右開申
      請書及契約書上簽名（見偵查卷三十二頁正面），且較以潘清源於八十五年十
      月七日印鑑變更申請書上所為之簽名，與右開申請書及契約書上之「潘清源」
      簽名顯不相同；參以一般民間借貸而欲辦理不動產抵押權之設定時，所需資料
      應為借款人所提出，以作為辦理之依據，核與常情相符，且證人李慧純、王文
      星與被告又無仇隙，應無設詞誣陷被告之理，是證人等之證述自堪採信。從而
      被告提出用以蓋在右開申請書及契約書之「潘清源」印章並非其父潘清源真實
      之印鑑章，而係被告私自偽造，且未經潘清源之同意，即在右開申請書及契約
      書上偽造「潘清源」簽名及印文等情，堪以認定，是被告前開所辯不足採信，
      其偽造私文書犯行堪以認定。
二、核被告乙○○所為，係犯刑法第二百十條、第二百十六條之行使偽造私文書罪及
    第三百三十九條第一項詐欺取財罪。其偽造印章、印文及署押之行為係偽造私文
    書之階段、部分行為；又其偽造私文書後持以行使，其偽造之低度行為為行使之
    高度行為所吸收，均不另論罪。被告利用不知情之刻印店老板偽刻「潘清源」之
    印鑑章及利用不知情之李慧純偽造印文於右開申請書及契約書上，應論以間接正
    犯。被告所為行使偽造私文書與詐欺取財犯行間，有方法結果之牽連關係，為牽
    連犯，應從一重之行使偽造私文書罪處斷。爰審酌被告年輕力壯不知憑己力謀生
    ，竟偽造文書而牟取不法利益之犯罪動機，且詐欺所得數額三十萬元，犯後猶飾
    詞狡辯，顯無悔意，且並無誠意清償借款或與告訴人和解等一切情狀，量處如主
    文所示之刑。被告偽造之「潘清源」印章一枚雖未扣案，但並無證據證明業已滅
    失，故與土地抵押權設定契約書及土地登記申請書上之署押二枚及印文四枚，均
    應依刑法第二百十九條沒收之。偽造之私文書土地抵押權設定契約書及土地登記
    申請書各一份，已交由告訴人收執，非被告所有，爰均不宣告沒收，附此敘明。
據上論斷，應依刑事訴訟法第二百九十九條第一項前段、刑法第二百十六條、第二百
十條、第三百三十九條第一項、第五十五條、第二百十九條，判決如主文。
中    華    民    國      九十一      年       一       月      三      日
                                    臺灣高雄地方法院刑事第四庭
                                        審判長法  官  黃建榮
                                              法  官  莊珮君
                                              法  官  盧怡秀
右正本證明與原本無異。
如不服本判決，應於判決送達後十日內，向本院提出上訴狀。
                                              書記官  林宜正
中    華    民    國      九十一      年       一       月      三      日
附錄論罪科刑法條：
刑法第二百十條：
偽造、變造私文書，足以生損害於公眾或他人者，處五年以下有期徒刑。
刑法第二百十六條：
行使第二百十條至第二百十五條之文書者，依偽造、變造文書或登載不實事項或使登
載不實事項之規定處斷。
刑法第二百一十九條：
偽造之印章、印文或署押，不問屬於犯人與否，沒收之。
刑法第三百三十九條第一項：
意圖為自己或第三人不法之所有，以詐術使人將本人或第三人之物交付者，處五年以
下有期徒刑、拘役或科或併科一千元以下罰金。
